臺灣高等法院臺中分院刑事裁定
111年度毒抗字第201號
抗  告  人  
即  被  告  林根木




上列抗告人即被告因聲請強制戒治案件，不服臺灣苗栗地方法院
中華民國111年2月17日裁定（111年度毒聲字第67號）提起抗告
，本院裁定如下：
    主  文
抗告駁回。
    理  由
一、本件抗告意旨略以：抗告人即被告甲○○（下稱抗告人）所犯
    之毒品案件，法院傳喚抗告人到庭審理，抗告人依然到庭，
    可見抗告人並無逃亡之虞，當庭裁定抗告人需於當天接受觀
    察勒戒處分，抗告人並無異議，是因抗告人明知會有此結果
    ，但抗告人戒毒決心堅定，勇敢面對本身所犯之過錯，下定
    決心改變自己。抗告人有一個美滿的家庭，年邁雙親依然健
    在，只是體弱多病導致無法自理，且每週都需要抗告人載至
    新竹國泰醫院回診做復健，抗告人配偶為大陸籍，雖然來臺
    多年，但一直沒有工作也不會開車，另抗告人有2個未滿12
    歲的小孩，目前都就讀小學，實需要抗告人陪伴在身邊，照
    料家中一切生活，家中經濟來源更是抗告人之重擔。如今抗
    告人經原審裁定強制戒治，抗告人實在憂心家中一切生活情
    況，懇請鈞院看在抗告人家中一切狀況，感同心受，讓抗告
    人可以提早返鄕等語。
二、按觀察、勒戒後，檢察官或少年法院（地方法院少年法庭）
    依據勒戒處所之陳報，認受觀察、勒戒人有繼續施用毒品傾
    向者，檢察官應聲請法院裁定或由少年法院（地方法院少年
    法庭）裁定令入戒治處所強制戒治，其期間為6個月以上，
    至無繼續強制戒治之必要為止，但最長不得逾1年，毒品危
    害防制條例（下稱毒品條例）第20條第2項定有明文。復按
    勒戒處所應注意觀察受觀察、勒戒人在所情形，經醫師研判
    其有或無繼續施用毒品傾向後，至遲應於觀察、勒戒期滿15
    日前，陳報該管檢察官或少年法院（庭），觀察勒戒處分執
    行條例第8條第1項亦定有明文。是依前揭法條規定，研判受
    觀察、勒戒者有無繼續施用毒品傾向者，為勒戒處所內之專
    業醫師。再按有無繼續施用毒品傾向之評估標準，並非完全
    以受觀察、勒戒人勒戒後之結果為準，勒戒前之各種情況，
    仍應作為評估之依據，依勒戒處所評分說明手冊規定，係以
    前科紀錄與行為表現、臨床評估、社會穩定度三項合併計算
    分數，每一大項皆有靜態因子與動態因子。而關於有無繼續
    施用毒品傾向之評估標準，法務部業於民國110年3月26日以
    法矯字第11006001760號函修正頒布「有無繼續施用毒品傾
    向評估標準紀錄表」、「有無繼續施用毒品傾向評估標準評
    分說明手冊」，上開評分說明手冊載明判定之原則：「受觀
    察勒戒人入所後，經過2週時間的觀察、勒戒，由處所及醫
    療人員依據其各項紀錄、資料及觀察勒戒期間之行為表現，
    加以評分。在勒戒人入所4至6週後，可再做一次評估以做必
    要之評分修正。每一大項皆有靜態因子與動態因子。先以靜
    態因子分數評分，靜態因子分數總分在60分（含）以上為『
    有繼續施用毒品傾向』；60分以下，與動態因子分數相加，
    如果總分在60分（含）以上，為『有繼續施用毒品傾向』」，
    又評估標準紀錄表及說明手冊中「前科紀錄與行為表現」之
    第1題及第3題之計分方式修正如下(餘無修正)：㈠第1項「毒
    品犯罪相關司法紀錄」：計分方式修正為每筆(次)5分，總
    分上限為10分；㈡第3項「其他犯罪相關紀錄」：計分方式修
    正為每筆(次)2分，總分上限為10分。故有無「繼續施用毒
    品傾向」，係依具體個案之臨床實務及相關事證等情綜合判
    定，有其相當之專業依據及標準，且涉及專門醫學，又衡酌
    強制戒治之目的，係為協助施用毒品者戒斷毒品之心癮及身
    癮所為之一種保安處分類型，而該評估標準係將與判斷有無
    繼續施用傾向之相關因素加以列舉及量化，適用於每一位受
    觀察、勒戒處分之人，具一致性、普遍性、客觀性，以利執
    法者判定受勒戒人有無繼續施用毒品傾向，倘其評估由形式
    上觀察，無擅斷或濫權等明顯不當情事，法院應予尊重。
三、經查：
　㈠抗告人明知海洛因、甲基安非他命分別係毒品危害防制條例
    所列管之第一級毒品、第二級毒品，依法均不得持有、施用
    ，㈠竟基於施用第一級毒品海洛因之犯意，於民國110年8月1
    6日9時55分前回溯26小時内之某時，在臺灣地區某不詳地點
    ，以不詳方式施用海洛因1次；㈡另基於施用第二級毒品曱基
    安非他命之犯意，於110年8月16日9時55分前回溯96小時内
    之某時間、在某不詳地點，以不詳方式施用曱基安非他命1
    次。嗣於110年8月16日9時55分許，經警持臺灣苗栗地方檢
    察檢察官核發之強制到場（強制採驗尿液）許可書對被告採
    集尿液送驗後，經欣生生物科技股份有限公司進行檢驗，結
    果呈嗎啡、曱基安非他命陽性反應，有該公司100年8月3日
    濫用藥物尿液檢驗報告、臺灣苗栗地方檢察署檢察官強制到
    場（強制採驗尿液）許可書、強制應受尿液採驗人到場報告
    書、應受尿液採驗人尿液檢體採集送驗紀錄、尿液採證同意
    書、苗栗縣警察局頭份分局偵辦毒品案件尿液鑑驗代碼對照
    表附卷可考（見苗栗地檢110年度毒偵字第1403號卷［下稱本
    案毒偵卷］第25至30頁）。又該檢驗結果係採用氣相層析質
    譜儀法進行確認，足以排除被告因服用食物或藥物等導致呈
    毒品偽陽性反應之可能，堪信被告於上揭時間完成採尿前回
    溯26小時内之某時，確有施用第一級毒品海洛因1次之行為
    ；另於上揭時間完成採尿前回溯96小時内之某時，確有施用
    第二級毒品曱基安非他命1次之行為，其施用第一、二級毒
    品之犯行堪予認定。又抗告人前因施用毒品案件，經法院裁
    定送觀察、勒戒後，因認有繼續施用毒品傾向，由法院裁定
    令入戒治處所施以強制戒治，於88年8月5日停止戒治出所，
    並由檢察官以89年度戒毒偵字第35號為不起訴處分確定，其
    後再無經觀察、勒戒、強制戒治之紀錄；又抗告人雖於100
    年間因施用毒品案件，經臺灣苗栗地方檢察署檢察官以100
    年度毒偵字929號為附命戒癮治療之緩起訴處分後，因被告
    於緩起訴期間違背刑事訴訟法第253條之2第1項各款之應遵
    守或履行事項，經檢察官以102年度撤緩字第354號撤銷上開
    緩起訴處分等情，有臺灣高等法院被告前案紀錄表1份在卷
    足憑，自無從認定抗告人事實上已等同「觀察、勒戒或強制
    戒治」執行完畢釋放之處遇。故被告於前揭時、地施用第一
    、二級毒品海洛因及甲基安非他命，顯係於前述強制戒治執
    行完畢釋放後，3年後再犯毒品危害防制條例第10條之罪，
    檢察官因而聲請觀察、勒戒，由原審法院以110年度毒聲字
    第657號裁定令入勒戒處所觀察、勒戒，並於110年12月28日
    入法務部○○○○○○○○附設勒戒處所執行觀察、勒戒，有上開裁
    定、臺灣苗栗地方檢察署檢察官觀察勒戒處分執行指揮書（
    見本案毒偵卷第74頁）、臺灣高等法院被告前案紀錄表等附
    卷可稽。
　㈡再經本院詳閱法務部○○○○○○○○111年2月8日苗所衛字第111000
    22740號函暨檢送之「有無繼續施用毒品傾向證明書」、「
    有無繼續施用毒品傾向評估標準紀錄表」內容，其針對抗告
    人有無繼續施用毒品傾向之評估，係於111年1月20日所為（
    見毒偵卷第83頁），已在修正之評估標準紀錄表及說明手冊
    110年3月26日實施之後，足見上開「有無繼續施用毒品傾向
    證明書」、「有無繼續施用毒品傾向評估標準紀錄表」製作
    時，係適用該等修正後之評估標準紀錄表及說明手冊等規定
    ，作為被告有無繼續施用毒品傾向之認定標準。再查被告經
    法務部○○○○○○○○附設勒戒處所進行評估有無繼續施用傾向，
    其中詳列評分項目為：①前科紀錄與行為表現評分37分【其
    內再分：毒品犯罪相關司法紀錄/13筆計10分、首次毒品犯
    罪年齡/21-30歲計5分、其他犯罪相關紀錄/6筆計10分、入
    所時尿液毒品檢驗/多種毒品反應計10分、所內行為表現/持
    續於所內抽煙計2分】；②臨床評估評分37分【其內再分：物
    質使用行為/有多重毒品濫用（種類：海洛因、安非他命）
    計10分、合法物質濫用/有，種類：菸計2分、使用方式/有
    注射使用計10分、使用年數/超過1年計10分、精神疾病共病
    （含反社會人格）/無計0分、臨床綜合評估（含病識感、動
    機、態度、就醫意願）/CGI偏重計5分】；③社會穩定度評分
    0分【其內再分：工作/全職工作：司機計0分、家庭/家人無
    藥物濫用計0分、入所後/家人有訪視計0分、出所後/與家人
    同住計0分】。小計靜態因子分數共計67分、動態因子分數
    共計7分，總分合計為74分，綜合判斷為「有繼續施用毒品
    傾向」等情，有前述「有無繼續施用毒品傾向證明書」、「
    有無繼續施用毒品傾向評估標準紀錄表」各1份附卷可考（
    見本案毒偵卷第82、83頁）。又上開評估標準紀錄表確由符
    合醫師資格之人所為之評斷，並無程序違法之情狀；且觀該
    評估標準紀錄表記載之評分，係該所相關專業知識經驗人士
    ，於抗告人觀察、勒戒期間，依其本職學能在各該具體項目
    ，就個案之臨床實務及相關事證，逐項評估後所為之綜合判
    斷，具有科學驗證所得之結論，自得憑以判斷抗告人有無繼
    續施用毒品傾向之證明，則該勒戒處所綜合評分者依個案之
    臨床實務及具體事證，判定抗告人為「有繼續施用毒品傾向
    」，依上開說明，尚無不合。
  ㈢抗告意旨雖以前揭情詞請求重新審理。惟按毒品危害防制條例規定強制戒治之目的，係因施用毒品成癮者，其心癮甚難戒除斷絕，致再犯率偏高，故有持續收容於戒治處所施以強制戒治之必要，是該條例第20條第2項，係屬強制規定，只需觀察、勒戒後，經評定受觀察、勒戒人有繼續施用毒品傾向者，檢察官即應聲請法院裁定令入戒治處所施以強制戒治。本件抗告人既有施用第一、二級毒品之事實，並由原審法院裁定送勒戒處所執行觀察、勒戒後，經法務部○○○○○○○○附設勒戒處所依個案之臨床實務及具體事證，專業評估判定被告為「有繼續施用毒品傾向」，尚未戒除毒癮，則為降低其再次施用毒品之危險性，自有依法施以強制戒治之必要。況法務部○○○○○○○○附設勒戒處所人員評估被告是否有繼續施用毒品傾向，係按法務部於110年3月26日以法矯字第11006001760號函修正頒布「有無繼續施用毒品傾向評估標準評分說明手冊（2021年3月版）」，依抗告人之「毒品犯罪相關司法紀錄」、「首次毒品犯罪年齡」、「其他犯罪相關紀錄」、「入所時尿液毒品檢驗」、「所內行為表現」、「物質使用行為」、「合法物質濫用」、「使用年數」、「臨床綜合評估（含病識感、動機、態度、就醫意願）」、「工作」、「家庭」等靜態因子、動態因子綜合評估，業經本院說明如前，而上開評估表內既已詳載計算評估之標準（依前科紀錄與行為表現、臨床評估、社會穩定度三項合併計算分數），具有科學驗證所得之結論，並非空洞無據；其中就「毒品犯罪相關司法紀錄」及「其他犯罪相關紀錄」等項，更係考量此等紀錄可反應施用毒品歷史紀錄、是否能遵守法律規範的性格，據以評估脫離國家公權力拘束後遠離毒品之可能性，將該等項目列入有無繼續施用毒品傾向之評估，具有合理性。且勒戒處所之組織、人員之資格及執行觀察、勒戒相關程序，暨判斷施用毒品者，有無繼續施用毒品傾向，均有相關法令嚴格規範，非可恣意而為，由形式上觀察，亦無擅斷或濫權等明顯不當之情事，是依前揭評估表之評估結果，抗告人總分合計為74分，自應認有繼續施用毒品傾向。又抗告意旨另稱有2個未滿12歲的小孩，以及有需照顧年邁雙親等家庭及經濟因素等情，惟查抗告人於執行觀察勒戒前，經檢察事務官詢問「家中有無未滿12歲兒童或年滿65歲之老人因無人扶養，致有生命、身體之危難或生活陷於困境，須通知社會局協助安置？」時，即供稱「沒有。」等語（見本案毒偵卷第73頁），並未為如抗告意旨所述，是其於刑事抗告狀所稱是否屬實，已非無疑，且上開各情亦屬社會福利單位協助處理事宜，均非屬被告於執行觀察、勒戒後，是否須繼續執行強制戒治處分所需考量之因素，不能執為抗告人免除強制戒治處分之理由。
四、綜上所述，原審以檢察官聲請意旨並無不合，依據毒品危害
    防制條例第20條第2項後段，裁定抗告人令入戒治處所施以
    強制戒治，其期間為6個月以上，至無繼續強制戒治之必要
    為止，但最長不得逾1年，經核其認事用法均無違誤。抗告
    意旨徒以前詞指摘原裁定不當，請求撤銷原裁定，為無理由
    ，應予駁回。
據上論斷，應依刑事訴訟法第412條，裁定如主文。
中　　華　　民　　國　　111 　年　　3 　　月　　4 　　日
            刑事第三庭    審判長法　官  楊  真  明
　　　　　　　　　　　　        法　官  李  明  鴻
　　　　　　　　　　　　　      法　官  楊  欣  怡
以上正本證明與原本無異。
不得再抗告。
                                書記官  孫  銘  宏
　　　　　　　　　　　　　　　　
中　　華　　民　　國　　111 　年　　3 　　月　　4 　　日